臺灣高等法院高雄分院民事判決　　　　　98年度重上字第68號
上　訴　人　翁之幼
訴訟代理人　紀錦隆律師
　　　　　　孫大昕律師
被 上 訴人　賴盈孜
訴訟代理人　張雯峰律師
複 代 理人　呂怡幸
被 上 訴人　翁三惠
被 上 訴人　翁久美子
被 上 訴人　翁碧徽
上列當事人間請求所有權移轉登記事件，上訴人對於民國98年8
月12日臺灣高雄地方法院97年度重訴字第221 號第一審判決提起
上訴，本院於100年1 月12日言詞辯論終結，判決如下：
    主  文
上訴及追加之訴均駁回。
第二審訴訟費用由上訴人負擔。
    事 實 及 理 由
一、本件被上訴人翁三惠、翁久美子、翁碧徽經合法通知，未於
    言詞辯論期日到場，核無民事訴訟法第386 條所列各款情形
    ，爰依上訴人之聲請，由其一造辯論而為判決。
二、上訴人主張：伊之被繼承人翁煇雄（已於民國82年10月2 日
    死亡），與兩造之被繼承人翁義博（原名翁瑞乾，於89年4
    月5 日死亡，上訴人係代位翁煇雄而繼承），於62年間與訴
    外人陳維民等人合資購買如原判決附表1 （下稱附表1 ）所
    示土地（下稱系爭土地），出資比例分別如原判決更正之附
    表2 （下稱附表2 ）所示，並借用翁義博之名義登記為所有
    人，其中翁煇雄之出資比例為80/1000 ，可見翁義博與翁煇
    雄間就系爭土地有隱名合夥或借名登記之法律關係存在，且
    著重契約雙方之信任關係，其性質與委任契約同，得類推委
    任關係終止、消滅之規定，系爭土地之借名登記契約關係應
    得類推適用民法第550 條前段規定，因翁義博死亡而消滅；
    而上開借名登記或隱名合夥之法律關係成立時，翁義博仍為
    我國國民，雖於73年歸化為日本人，但依涉外民事法律適用
    法第6 條規定，借名或隱名合夥關係之終止，應適用行為地
    法即我國法為準據法。又系爭土地現因繼承而登記為兩造公
    同共有。另伊業已以起訴狀繕本之送達終止上開隱名合夥或
    借名登記之法律關係，被上訴人自有將伊在系爭土地上應有
    部分80/1000 移轉登記與上訴人之義務。爰依隱名合夥或借
    名登記關係終止後之請求權及繼承之法律關係，訴請被上訴
    人賴盈孜、翁三惠、翁久美子、翁碧徽應將如附表1 所示土
    地所有權應有部分80/1000 移轉登記予上訴人等情。原審為
    上訴人敗訴之判決。其上訴後追加備位請求，聲明求為判決
    ：甲、先位聲明：（一）原判決廢棄。（二）被上訴人應將
    如原判決附表所示各筆土地所有權應有部分各80/1000 移轉
    登記予上訴人。（三）第一、二審訴訟費用由被上訴人連帶
    負擔。乙、備位聲明：（一）原判決廢棄。（二）確認上訴
    人就原判決附表所示各筆土地除應繼分外，另就上開土地80
    /1000 應有部分之所有權存在。（三）第一、二審訴訟費用
    由被上訴人連帶負擔。
三、被上訴人賴盈孜則以：對上訴人所提出翁義博在日本出具之
    遺言書、再確認書形式上真正均不爭執，但否認有上訴人所
    稱之隱名合夥或借名登記關存在，且本件之性質為買賣，但
    因違反訂約時之土地法及農業發展條例規定而無效。縱認有
    效，因契約係於69年8 月25日訂立，上訴人之移轉登記請求
    權亦已罹於時效而消滅；另對上訴人主張適用本國法並無意
    見等語，資為抗辯。其答辯聲明：上訴駁回。
    另被上訴人翁碧徽於原審略稱：對上訴人之請求均同意，承
    認翁義博與上訴人及其被繼承人間合資購買系爭土地，出資
    比例如上訴人主張，並同意辦理移轉登記等語。
四、兩造不爭執事項：
（一）上訴人為翁煇雄（於82年10月2 日死亡）之繼承人，兩造
      則均為翁義博（原名翁瑞乾，於89年4 月5 日死亡）之繼
      承人，有戶籍謄本在卷可稽。
（二）系爭土地現以繼承為原因而登記為兩造公同共有，有土地
      登記謄本在卷可憑（見原審卷(一)第390 頁）。
（三）翁煇蛟已就繼承翁義博部分合法拋棄繼承，有原法院函文
      在卷可稽，並經原審依職權調取該院89年度繼字第437 號
      卷查屬實。
五、兩造爭執事項為：（一）翁煇雄與翁義博間就系爭土地是否
    有隱名合夥或借名登記之法律關係存在？（二）翁煇雄在系
    爭土地可享有之權利比例為若干？（三）系爭土地在公同共
    有之登記狀態下，上訴人可否請求辦理應有部分之移轉登記
    ？（四）上訴人訴請確認伊就附表所示各筆土地除應繼分外
    ，另就系爭土地80/1000 應有部分之所有權存在，有無理由
    ？本院判斷如下：
（一）查，上訴人於原審原僅主張依借名登記終止後請求權及繼
      承之法律關係，訴請被上訴人賴盈孜、翁三惠、翁久美子
      、翁碧徽應將如附表所示土地所有權應有部分80/1000 移
      轉登記予上訴人，嗣於上訴本院後，則將原審之請求列為
      先位聲明，如本院認其先位聲明為無理由，則其備位聲明
      請求確認上訴人就附表所示各筆土地除應繼分外，另就上
      開土地80/1000 應有部分之所有權存在等情。經核其變更
      之訴與原訴之主要爭點有其共同性，各請求利益之主張在
      社會生活上可認為同一或關連，就原請求之訴訟及證據資
      料，得期待於後請求之審理予以利用，自應認其追加之訴
      與原訴請求之基礎事實同一，尚無須得被上訴人之同意，
      依民事訴訟法第446 條第1 項、第255 條第1 項第2 款規
      定，即非法所不許，合先敘明。
（二）翁煇雄與翁義博間就系爭土地是否有隱名合夥或借名登記
      之法律關係存在？
  １、上訴人主張系爭土地為伊之被繼承人翁煇雄、兩造之被繼
      承人翁義博與訴外人陳維民等人合資購買，並借用翁義博
      之名義登記為所有等情，業據其提出翁義博在日本出具之
      遺言書、再確認書、土地登記謄本等為證，且被上訴人翁
      碧徽亦自陳上訴人之主張均為真正，被上訴人賴盈孜就合
      資購買土地之事實亦不爭執，僅質疑上訴人主張之合資比
      例與主體，並以本件之性質為買賣因違反訂約時之土地法
      及農業發展條例規定而無效，縱認有效，因契約係於69年
      8 月25日訂立，上訴人之移轉登記請求權亦已罹於時效而
      消滅等語為辯。
  ２、經按隱名合夥者，謂當事人約定，一方對於他方所經營之
      事業出資，而分受其營業所生之利益，及分擔其所生損失
      之契約，民法第700 條定有明文。是隱名合夥為民法債編
      所定之典型契約，當事人之一方主張與他方有隱名合夥關
      係存在者，自應由主張之一方，就構成上開隱名合夥契約
      要件之事實負舉證之責。查，上訴人並未提出任何證據證
      明兩造之被繼承人間有約定由翁義博經營購買系爭土地以
      賺取土地增值利益之事業，翁煇雄等人則分擔該營虧意思
      表示之合致，足認系爭土地並無所謂營業之可言，堪認翁
      輝雄等人出資共同購買系爭土地，非出於對翁義博何種營
      業投資而為隱名合夥，是上訴人主張系爭契約係屬隱名合
      夥契約云云，尚非有據。
  ３、次按，所謂借名登記，謂當事人約定一方將自己之財產以
      他方名義登記，而仍由自己管理、使用、處分，他方允就
      該財產為出名登記之契約，其成立側重於借名者與出名者
      間之信任關係，在性質上應與委任契約同視，倘其內容不
      違反強制、禁止規定或公序良俗者，固應賦予無名契約之
      法律上效力，並類推適用民法委任之相關規定（最高法院
      98年台上字第990 號判決參照）。查，上訴人之被繼承人
      翁煇雄與翁義博等人共同購買系爭土地後，將土地登記於
      翁義博名下，且未自為管理使用，應認其等與翁義博間就
      系爭土地，係存有借名登記之關係。翁煇雄等人與翁義博
      共同出資購買系爭土地後，既約定借翁義博名義辦理系爭
      土地所有權登記，並約定雙方就系爭土地依出資額比例，
      應認並未違反法律之強制規定或公序良俗，故系爭契約關
      係性質上應屬於借名登記之契約，被上訴人賴盈孜抗辯稱
      本件係買賣違反農地不得細分等土地法及農業發展條例規
      定而無效等語，非有理由。準此，本件自得類推適用委任
      關係終止、消滅之規定，是上訴人主張類推民法第550 條
      規定，系爭借名之法律關係於翁義博89年4 月5 日死亡時
      消滅，為有理由；且迄上訴人起訴時亦未逾15年之時效，
      被上訴人抗辯請求權罹於時效，亦無理由。是本件翁煇雄
      等人與翁義博間就系爭土地存有借名登記之法律關係，且
      於翁義博死亡時借名登記之法律關係即消滅，且上訴人之
      請求權並未罹於時效。
（三）翁煇雄在系爭土地可享有之權利比例為若干? 經查，翁煇
      雄等人與翁義博合資購買系爭土地，翁輝雄出資比例為80
      /1000 等情，業據上訴人提出再確認書上載明，且經訴外
      人即當時合資購買系爭土地之陳維民等人之繼承人陳莊金
      秀等人於另案訴請兩造依合資比例移轉登記系爭土地應有
      部分於其等之原法院97年重訴字第114 號民事事件審理中
      提出合資比例表亦均載明翁煇雄之出資比例確為80/1000
      無訛（見原審卷(二)第80頁），足認上訴人主張翁煇雄出資
      比例為80/1000 乙節，應屬可信。
（四）系爭土地在公同共有之登記狀態下，上訴人可否請求辦理
      應有部分之移轉登記？
  １、查上訴人先位聲明係依基於其被繼承人翁煇雄與兩造之被
      繼承人翁義博間借名登記契約終止後之法律關係，請求被
      上訴人依原合資比例翁煇雄80/1000 移轉登記應有部分土
      地予上訴人，與上訴人本身基於共同繼承人地位，請求分
      割部分遺產之訴並不相同；前者係履行契約義務，後者則
      為分割遺產，兩者性質不同，自不得僅因終止借名登記契
      約關係將消滅系爭土地之公同共有關係，即認屬分割遺產
      訴訟需就兩造被繼承人之全部遺產併為主張始為適法；是
      上訴人僅就系爭土地而為請求，尚無不可。
  ２、惟按，繼承人有數人時，在分割遺產前，各繼承人對於遺
      產全部為公同共有，民法第1151條定有明文。而依同法第
      827 條第2 項規定，各公同共有人之權利，及於公同共有
      物之全部，故各共有人無所謂有其應有部分，不得提起交
      還自己部分之訴（參照最高法院81年台上字第1555號判決
      意旨）。查，兩造因繼承關係而登記為附表1 之系爭土地
      公同共有人等情，既為兩造所不爭執，則上訴人就附表1
      之系爭土地並無應有部分可言；至上訴人雖繼承其被繼承
      人翁煇雄原合資比例之80/1000 ，但翁煇雄合資部分既係
      借名登記於翁義博名下，而原翁義博名下之系爭土地現登
      記為兩造公同共有，依上開說明，上訴人請求被上訴人等
      分別將如附表1 所示土地所有權應有部分80/1000 移轉登
      記予上訴人所有，自屬無據，不應准許。
（五）上訴人訴請確認伊就附表1 所示各筆土地除應繼分外，另
      就系爭土地80/1000 應有部分之所有權存在，有無理由？
  １、按「繼承人有數人時，在分割遺產前，各繼承人對於遺產
      全部為公同共有，為民法第1151條所明定。又公同共有人
      並無應有部分之所有權存在，亦如上述。
  ２、本件如上訴人之主張：兩造共同繼承之遺產即附表1 所示
      各筆土地，係登記兩造公同共有，且迄尚未分割，既仍屬
      全體繼承人公同共有，依上說明，上訴人即無取得系爭土
      地所有權應有部分之可言。則上訴人主張就系爭土地有80
      /1000 應有部分之共有權，訴求確認，自非正當（參照最
      高法院72年度台上字第3203號判決意旨）。從而，上訴人
      訴請確認伊就附表1 所示各筆土地除應繼分外，另就系爭
      土地80/1000 應有部分之所有權存在，自屬無據，不應准
      許。另被上訴人對於上訴人之應繼分並無爭執，上訴人亦
      無確認之實益。又上訴人在原審雖主張參照民法第683 條
      規定認公同共有人間之移轉應非法所不許云云，然上開法
      條係指合夥關係而言，兩造之公同共有關係既非因合夥而
      來，自無上開法條規定之適用；而上訴人另引之最高法院
      69年度台上字第3758號及87年度台上字第688 號判決，均
      係就祭祀公業派下員土地之法律關係而為論述，亦與本件
      法律關係並不相同，亦難資為上訴人之訴之依據。均併此
      敘明。
六、綜據上述，本件上訴人主張本於隱名合夥或借名登記關終止
    後之請求權及繼承之法律關係，先位聲明請求被上訴人將如
    附表1 所示各筆土地所有權應有部分各80/1000 移轉登記予
    上訴人，及追加備位聲明請求確認上訴人就附表1 所示各筆
    土地除應繼分外另就上開土地80/1000 應有部分之所有權存
    在，皆為無理由，不應准許。原審為上訴人敗訴之判決，並
    無不合。上訴意旨指摘原判決不當，求予廢棄改判，為無理
    由，應予駁回。至兩造其餘攻擊防禦之方法，核與本判決之
    基礎不生影響，自不一一論述，附此敘明。
七、據上論結，本件上訴及追加之訴均為無理由，依民事訴訟法
    第463 條、第385 條第1 項前段、第449 條第1 項、第78條
    ，判決如主文。
中    華    民    國   100    年    1     月    26    日
                            民事第四庭
                                審判長法官  蔡文貴
                                法      官  李昭彥
                                法      官  林健彥
以上正本證明與原本無異。
如對本判決上訴，須於判決送達後20日內向本院提出上訴狀，其
未表明上訴理由者，應於上訴後20日內向本院提出上訴理由書（
均須按他造當事人之人數附繕本）。上訴時應提出委任律師或具
有律師資格之人之委任狀，並依附註條文規定辦理。如委任律師
提起上訴者，應一併繳納上訴審裁判費。
中    華    民    國    100   年    1     月    26    日
                                書  記  官  黃富美
附註：
民事訴訟法第466 條之1 ：
對於第二審判決上訴，上訴人應委任律師為訴訟代理人，但上訴
人或其法定代理人具有律師資格者，不在此限。
上訴人之配偶、三親等內之血親、二親等內之姻親，或上訴人為
法人、中央或地方機關時，其所屬專任人員具有律師資格並經法
院認適當者，亦得為第三審訴訟代理人。
第1 項但書及第2 項情形，應於提起上訴或委任時釋明之。